臺灣彰化地方法院彰化簡易庭民事判決
110年度彰簡字第149號
原      告  張献庭  
            盧雨田  
            張敏    

兼  上一人
送達代收人  陳國立  
被      告  黃良榮  
            黃錫煜  
            陳泰達  
            陳信宏  
            陳潘秀英
            陳夙合  
            陳夙春  
            陳玫玲  
            陳噯貞  

上  七  人
訴訟代理人  陳銘郎  
被      告  黃盈仁  

            廖招賢  
上  一  人
訴訟代理人  黄清鑫  
被      告  洪耀棋  
            黃賴富美
            黃智能  
            黃智遠  
            黃書賢  
            黃聖仁  
上  一  人
法定代理人  黃品臻  
被      告  邱子茜  
            黃慧娟  
            黃琪雯(即黃振吉之繼承人)

            黃鈺惠(即黃振吉之繼承人)

            黃俊宏(即黃振吉之繼承人)

            黃俊偉(即黃振吉之繼承人)
                      住新北市○○區○○○路0段000巷0號0樓之0
兼  上二人
訴訟代理人  許碧玲  
上列當事人間請求分割共有物事件，本院於民國111年1月11日言
詞辯論終結，判決如下：
    主      文
一、被告戊○○、戌○○、天○○、辰○○、巳○○應就被繼承人黃振吉所
    遺留如附表一編號5所示土地之應有部分辦理繼承登記。
二、兩造共有坐落彰化縣○○鄉○○段○○○地號土地（面積二二五．五
    二平方公尺），應按附圖即彰化縣彰化地政事務所收件日期
    文號民國一一○年一月二十六日彰土測字第一九五號土地複
    丈成果圖所示方法分割，即：
  ㈠編號A部分面積七六．八八平方公尺土地分歸被告午○○取得。
  ㈡編號B部分面積三一．二九平方公尺土地分歸原告黃○○取得。
  ㈢編號C部分面積二七．八四平方公尺土地分歸原告子○○、丙○共
    同取得，並以如附表四所示之比例維持共有。
  ㈣編號D部分面積二三．六九平方公尺土地分歸被告乙○○、宇○○○
    、申○○、酉○○、未○○、亥○○、甲○○、地○○、戌○○、天○○、辰
    ○○、巳○○、戊○○共同取得，並以如附表五所示之比例維持共
    有。
  ㈤編號E部分面積二○．七二平方公尺土地、編號F部分面積十五．
    八九平方公尺土地，分歸原告丁○○取得。
  ㈥編號G部分面積十二．九七平方公尺土地分歸被告卯○○、宙○○
    共同取得，並以如附表六所示之比例維持共有。
  ㈦編號H部分面積九．三四平方公尺土地分歸被告玄○○取得。
  ㈧編號I部分面積五．○八平方公尺土地分歸原告子○○取得。
  ㈨編號J部分面積一．八二平方公尺土地分歸原告丙○取得。
三、原告丁○○、黃○○、子○○、被告午○○、乙○○、宇○○○、申○○、
    酉○○、未○○、亥○○、甲○○、地○○、戌○○、天○○、辰○○、巳○○
    、戊○○應按附表二所示金額補償原告丙○、被告卯○○、宙○○
    、玄○○、癸○○、壬○○、丑○○○、己○○、庚○○、辛○○、寅○○。
四、訴訟費用由兩造分別按附表一所示應有部分之比例負擔。
    事實及理由
壹、程序方面：
一、按當事人喪失訴訟能力或法定代理人死亡或其代理權消滅者
    ，訴訟程序在有法定代理人或取得訴訟能力之本人承受其訴
    訟以前當然停止；上開承受訴訟人於得為承受時，應即為承
    受之聲明；當事人不聲明承受訴訟時，法院亦得依職權，以
    裁定命其續行訴訟，民事訴訟法第170條、第175條第1項、
    第178條分別定有明文。查被告未○○於原告起訴時為未滿20
    歲之未成年人，而應由其法定代理人代理為訴訟行為。嗣於
    訴訟繫屬中，被告未○○已成年取得訴訟能力，其法定代理人
    之法定代理權亦因而消滅。因本件兩造未聲明由上開被告未
    ○○本人承受訴訟，爰由本院依職權裁定命被告未○○應由本人
    承受訴訟，續行本件訴訟程序，合先敘明。
二、又按訴訟繫屬中為訴訟標的之法律關係，雖移轉於第三人，
    於訴訟無影響，前項情形，第三人經兩造同意，得聲請代移
    轉之當事人承當訴訟，民事訴訟法第254條第1項、第2項前
    段分別定有明文。查系爭土地原共有人陳炳煌於民國110年4
    月17日將其應有部分移轉登記予被告午○○，且原告與被告午
    ○○均同意由被告午○○承當訴訟，有原告提出之民事陳報狀、
    被告午○○、陳炳煌提出之民事聲請承當訴訟狀在卷可參，是
    陳炳煌脫離本件訴訟由被告午○○承當訴訟，合先敘明。
三、本件被告宙○○、申○○、酉○○、未○○、亥○○、甲○○、地○○、戌
    ○○、天○○、辰○○、巳○○、戊○○經合法通知，未於最後言詞辯
    論期日到場，核無民事訴訟法第386條所列各款情形，爰依
    原告之聲請，由其一造辯論而為判決。
貳、實體方面：
一、原告主張：
（一）坐落彰化縣○○鄉○○段000地號土地（乙種建築用地，面積
      ：225.52平方公尺，下稱系爭土地）為兩造共有，各共有
      人應有部分詳如附表一所示。緣系爭土地之原共有人黃振
      吉於起訴前死亡，其繼承人為被告戊○○、戌○○、天○○、辰
      ○○、巳○○，因上開繼承人尚未辦理繼承登記，故有請求其
      等辦理繼承登記之必要。又兩造間就系爭土地並無不分割
      之特約，或訂有不分割之期限，亦無因物之使用目的而有
      不能分割之情形，惟因本件土地共有人數眾多，且多數共
      有人所有之房地位於系爭土地後方（東側），為不使產權
      繼續複雜難解，且共有人間遲未能就分割方案達成協議，
      又原告丙○、被告卯○○、宙○○、玄○○、癸○○、壬○○、丑○○○
      、己○○、庚○○、辛○○、寅○○等人未受土地分配暨未能按其
      應有部分受分配者，均同意依取得面積增減以每平方公尺
      新臺幣（下同）30249.86元（即約1坪10萬元）計算以金
      錢補償之。爰依民法第823條、第824條之規定請求裁判分
      割系爭土地等語。
（二）並聲明：如主文第1項、第2項、第3項所示
二、被告意見分述如下：
（一）被告癸○○、壬○○、丑○○○、己○○、庚○○、辛○○、寅○○、玄○○、午○○、卯○○、乙○○、宇○○○：同意原告提出之分割方案
      等語。
（二）被告辰○○、巳○○、戊○○、戌○○、天○○：對原告提出之分割
      方案沒有意見，同意就分割方案中編號D部分與宇○○○、乙○○維持共有等語。
（三）其餘被告未於言詞辯論期日到場，亦未提出書狀作何聲明
      或陳述。
三、得心證之理由：
（一）原告主張系爭土地為兩造所共有，應有部分如附表一所示
      ，兩造無不分割之約定，復不能以協議定分割之方法，業
      據其提出土地登記謄本、地籍圖謄本、使用現況照片等為
      證，且為被告癸○○、壬○○、丑○○○、己○○、庚○○、辛○○、
      寅○○、玄○○、午○○、卯○○、乙○○、宇○○○、辰○○、巳○○、
      戊○○、戌○○、天○○所不爭執，而其餘被告已於相當時期受
      合法之通知，而於言詞辯論期日不到場，復未提出書狀狀
      爭執，是認原告此部分之主張為真。按各共有人，除法令
      另有規定外，得隨時請求分割共有物。但因物之使用目的
      不能分割或契約訂有不分割之期限者，不在此限，民法第
      823條第1項定有明文。是原告自得依法提起本件訴訟請求
      分割共有物。
（二）又按因繼承、強制執行、徵收、法院之判決或其他非因法
      律行為，於登記前已取得不動產物權者，應經登記，始得
      處分其物權，民法第759條定有明文。而分割共有物，性
      質上為處分行為，依上開法條規定，共有不動產之共有人
      中有人死亡時，於其繼承人未為繼承登記或遺產管理人未
      辦理遺產管理人登記以前，自不得分割共有物。準此，本
      件原告為分割共有物，以訴訟經濟而一併請求未辦理繼承
      登記之原共有人黃振吉之繼承人即被告戊○○、戌○○、天○○
      、辰○○、巳○○，就黃振吉所遺系爭土地之應有部分辦理繼
      承登記，應予准許，爰判決如主文第1項所示。
（三）次按共有物之分割，依共有人協議之方法行之；分割之方
      法不能協議決定，或於協議決定後因消滅時效完成經共有
      人拒絕履行者，法院得因任何共有人之請求，命為下列之
      分配：一、以原物分配於各共有人。但各共有人均受原物
      之分配顯有困難者，得將原物分配於部分共有人。二、原
      物分配顯有困難時，得變賣共有物，以價金分配於各共有
      人；或以原物之一部分分配於各共有人，他部分變賣，以
      價金分配於各共有人；以原物為分配時，如共有人中有未
      受分配，或不能按其應有部分受分配者，得以金錢補償之
      ；以原物為分配時，因共有人之利益或其他必要情形，得
      就共有物之一部分仍維持共有。民法第824 條第1 項至第
      4 項定有明文。又分割共有物之訴，法院就其分割方法，
      固有依民法第824 條第2 項所定之分配方法，命為適當分
      配之自由裁量權，不受任何共有人主張之拘束。然其分割
      方法仍以適當為限，故法院自應依共有物之性質、價值及
      使用狀況，並斟酌各共有人之意願、利害關係、共有物之
      價格、分割後之經濟效用及分得部分之利用價值，符合公
      平經濟原則，並兼顧全體共有人之利益，而為公平之分割
      。經查：
    1.兩造共有之系爭土地，原告請求如主文第2項所示分割，
      並以金錢互為找補，為被告癸○○、壬○○、丑○○○、己○○、
      庚○○、辛○○、寅○○、玄○○、午○○、卯○○、乙○○、宇○○○、
      辰○○、巳○○、戊○○、戌○○、天○○等人同意，是除未表示意
      見之共有人外，其餘共有人均同意以原物分配之方法進行
      分割。
    2.又原告子○○、丙○，被告戊○○、乙○○、宇○○○、卯○○已表明
      就分得部分願意繼續維持共有，則採原物分割方式時，就
      其等分別維持共有之意願，自應予以尊重。
    3.另查系爭土地現況及相鄰土地、建物之所有使用情形如下
      ：
　　⑴系爭土地西側緊臨彰化縣芬園鄉彰南路1段公路，為雙向各
      單車道，東側緊臨之土地由北至依序為同段849 、850 、
      852 、855 、856 、857 、858 、859 、860 、861 地號
      土地。
　　⑵系爭土地東側由北至南依序有門牌號碼芬園鄉彰南路1 段1
      78 、176 、174 、172 、170 、168 、166 、164 、162
      、160 、158 號房屋，建物所有人、其上土地、使用情況
      分別如下：
　　①178 號、176 號房屋為被告午○○所有，均為未辦保存登記
      建物，坐落之同段849 地號土地亦為被告午○○所有，該建
      物現無人居住使用，內部結構有部分坍塌。
　　②174 號房屋為原告黃○○所有，坐落之同段850 地號土地為
      原告黃○○所有，該建物為未辦保存登記建物，無人居住於
      該處，目前係由原告黃○○作為倉庫堆放物品使用。
　　③172 號房屋為原告子○○、丙○所有，現無人居住使用，坐落
      之同段852 地號土地為原告子○○、丙○所有，該建物為未
      辦保存登記建物，無人居住於該處，原告子○○、丙○現係
      居住在160 號房屋。
　　④170 號房屋為被告宇○○○居住，房屋稅籍名義人為黃洪路生
      ，為未辦保存登記建物，坐落之同段855 地號土地為其被
      告乙○○等人所有
　　⑤168 號、166 號房屋為原告丁○○所有居住，坐落之同段856
       號、857 地號土地為原告丁○○所有，該建物為未辦保存
      登記建物，現由原告丁○○所有、居住使用。
　　⑥164號房屋為被告宙○○所有居住，坐落之同段858 號土為被
      告宙○○與卯○○所共有。
　　⑦162號房屋為被告玄○○居住，房屋稅籍名義人為黃清敏，坐
      落之同段859 地號土地所有權人為被告玄○○之婆婆黃洪數
      滿。
　　⑧160 號房屋為訴外人陳仕昌（建號為同段240建號）所有居
      住，坐落之同段860 地號土地為陳仕昌所有。原告子○○表
      示，待其等分得860 地號西側旁系爭土地之部分後，再協
      調轉售移轉與陳仕昌取得。
　　⑨158 號房屋，為訴外人陳慶興所有居住，坐落之同段861 
      地號土地為陳慶興所有。原告子○○表示，待原告丙○分得8
      61 地號西側旁系爭土地之部分後，再協調轉售移轉與陳
      慶興取得。
　　⑶上述情形，有履勘筆錄、現場照片、上開地號土地及房屋
      之土地登記第一類謄本、彰化縣地方稅務局房屋稅籍證明
      書各1份在卷可憑，且為原告及到場之被告所不爭執。
　　4.本院審酌原告所提出之分割方案，即如彰化縣彰化地政事
      務所收件日期文號110年1月26日彰土測字第195號土地複
      丈成果圖（下稱附圖）所示，由被告午○○取得與其所有同
      段849地號土地相鄰之編號A部分；由原告黃○○取得與其所
      有同段850地號土地相鄰之編號B部分；由原告子○○、丙○
      取得與其所有同段852地號土地相鄰之編號C部分，並如附
      圖備註欄所示之應有部分比例維持共有（即子○○應有部分
      為783/3680，丙○應有部分為2897/3680）；由黃振吉之繼
      承人即被告戊○○、戌○○、天○○、辰○○、巳○○，被告宇○○○
      、申○○、酉○○、未○○、亥○○、甲○○、地○○、乙○○取得與被
      告宇○○○公共同有同段855地號土地相鄰之編號D部分，並
      如附圖備註欄所示之應有部分比例維持共有（即被告戊○○
      、戌○○、天○○、辰○○、巳○○公同共有1/3；被告宇○○○、申
      ○○、酉○○、未○○、亥○○、甲○○、地○○公共同有1/3；被告
      乙○○1/3）；由被告丁○○取得與其所有同段856、857地號
      土地相鄰之編號E、F部分；由被告卯○○、宙○○共同取得與
      其等所有同段858地號土地相鄰之編號G，並如附圖備註欄
      所示之應有部分比例維持共有（即被告卯○○、宙○○各1/2
      ）；由被告玄○○取得與其婆婆黃洪數滿所有同段859地號
      土地相鄰之編號H部分；由被告子○○取得與其兄弟陳仕昌
      所有同段860地號土地相鄰之編號I部分；由被告丙○取得
      與其配偶之兄弟陳慶興所有同段861地號土地相鄰之編號J
      部分，可使上開原告、被告等人所分配到之土地均與目前
      系爭土地東側之土地及建物所有人或使用現況相符，有助
      於系爭及相鄰土地未來之使用、發展，且有利於土地之經
      濟效用，又原告子○○、丙○，被告戊○○、乙○○、宇○○○、卯
      ○○間亦同意以其等間協調之比例維持共有，故本院認原告
      提出之分割方案符合系爭土地分割之整體效益及共有人全
      體之利益，應可採取。
（四）又按以原物為分配時，如共有人中有未受分配，或不能按
      其應有部分受分配者，得以金錢補償之，民法第824條第3
      項亦有明文。又共有物之原物分割，依民法第825條規定
      定觀之，係各共有人就存在於共有物全部之應有部分互相
      移轉，依各共有人取得各自分得部分之單獨所有權。故以
      原物為分配時，倘分得價值較高及分得價值較低之共有人
      均為多數時，該每一分得價值較高之共有人即應就其補償
      金額對於分得價值較低之共有人全體為補償，並依各該短
      少部分之比例，定其給付金額，方符共有物原物分割為共
      有物應有部分相互移轉之本旨（最高法院85年度台上字第
      2676號判決意旨參照）。本件依原告所提出之分割方案，
      將造成被告癸○○、壬○○、丑○○○、己○○、庚○○、辛○○、寅○○未能分配土地，且原告丙○、被告卯○○、宙○○、玄○○分配
      到的土地與其原應有部分比例換算之面積不同（詳附表三
      所示），而本件原告、到庭之被告均同意以每平方公尺30
      ,249.86元之方式補償未分配土地或受分配土地少於原應
      有部分換算之面積之共有人。本件雖有送不動產估價師事
      務所進行找補鑑價，鑑定結果為系爭土地分割前、後總地
      價均為7,208,851元，約每坪105,670元。惟到庭之兩造均
      已同意以每平方尺30,249.86元（即約1坪100,000元）找
      補，又未到庭之被告申○○、酉○○、未○○、亥○○、甲○○、地
      ○○係與被告宇○○○為公同共有，又其分割後取得之面積係
      大於分割前，而須支付補償金予其他被告，是如採兩造同
      意之每平方公尺30,249.86元找補，並無不利於未到庭之
      被告，故以到庭兩造同意之方案作為補償基準，應不失為
      客觀可行的方法，據此計算，應各提出補償及受償之價額
      即如附表二所示（元以下均四捨五入）。
（五）綜上所述：本院斟酌系爭土地分割後之經濟效益、共有人
      之利益均衡等，認系爭土地採如主文第2項所示方式分割
      ，並按如附表二所示金額補償原告丙○及被告卯○○、宙○○
      、玄○○、癸○○、壬○○、丑○○○、己○○、庚○○、辛○○、寅○○
      之方式，對兩造而言，尚屬公平合理及適當，並能兼顧共
      有人之利益。
四、按因共有物分割、經界或其他性質上類似之事件涉訟，由敗
    訴當事人負擔訴訟費用顯失公平者，法院得酌量情形，命勝
    訴之當事人負擔其一部，民事訴訟法第80條之1定有明文。
    本院考量系爭土地係因兩造無法協議分割，依前開說明，認
    本件訴訟費用應由兩造按其應有部分比例負擔為適當，爰判
    決如主文第4項所示。
五、訴訟費用負擔之依據：民事訴訟法第80條之1、第85條第1項
    但書、第2項。　　　　　
中　　華　　民　　國　　111 　年　　1 　　月　　25　　日
                  臺灣彰化地方法院彰化簡易庭
                      法　官　李欣恩
以上正本係照原本作成。
如不服本判決，應於送達後20日內，向本院提出上訴狀並表明上
訴理由，如於本判決宣示後送達前提起上訴者，應於判決送達後
20日內補提上訴理由書（須附繕本）。
中    華    民    國   111   年    1    月   25  日
                      書記官  姚志鴻
附表一：共有人應有部分及訴訟費用負擔之比例（公同共有者，
        訴訟費用連帶負擔）
彰化縣○○鄉○○段000地號土地（225.52平方公尺）：    編號 共有人 應有部分比例    備     註  1 午○○ 47/144   2 黃○○ 5/72   3 子○○ 5/144   4 丙○ 37/288   5 黃振吉之繼承人即 戊○○、 戌○○、 天○○、 辰○○、 巳○○ 公同共有5/216 由繼承人戊○○、戌○○、天○○、辰○○、巳○○公共同有。  6 宇○○○ 公同共有5/216    7 申○○    8 酉○○    9 未○○   10 亥○○   11 甲○○   12 地○○   13 乙○○ 5/216  14 丁○○ 10/72  15 卯○○ 5/144  16 宙○○ 5/144  17 玄○○ 5/72  18 癸○○ 3/224  19 壬○○ 3/224  20 丑○○○ 3/224  21 己○○ 3/224  22 庚○○ 3/224  23 辛○○ 3/224  24 寅○○ 3/224  


附表二：兩造應付補償金額及應受補償金額明細表

右列共有人應補償下列共有人之金額（新臺幣：元）                 應付補償費之共有人       金額合計   午○○ 黃○○ 子○○ 黃振吉之繼承人即 戊○○、 戌○○、 天○○、 辰○○、 巳○○ 宇○○○、 申○○、 酉○○、 未○○、 亥○○、 甲○○、 地○○ 乙○○ 丁○○   應受補償之共有人 丙○ 14646 70006 14198 11986 11986 11986 23694 158502  卯○○ 3759 17969 3644 3076 3076 3076 6082 40682  宙○○ 3759 17969 3644 3076 3076 3076 6082 40682  玄○○ 17665 84434 17125 14456 14456 14456 28577 191169  癸○○ 8441 40347 8183 6908 6908 6908 13655 91350  壬○○ 8441 40347 8183 6908 6908 6908 13655 91350  丑○○○ 8441 40347 8183 6908 6908 6908 13655 91350  己○○ 8441 40347 8183 6908 6908 6908 13655 91350  庚○○ 8441 40347 8183 6908 6908 6908 13655 91350  辛○○ 8441 40347 8183 6908 6908 6908 13655 91350  寅○○ 8441 40347 8183 6908 6908 6908 13655 91350     金額合計  98916 472807 95892 80950 80950 80950 160020 0000000 註：元以下四捨五入，並為使受補償及支付補償之總額相同，而為些微調整。           

附表三
　　
編號 權利人 分割前應有部分比例 分割前應有部分換算面積（平方公尺） 分割後分配面積（平方公尺） 分割前後面積增減（平方公尺）  1 午○○ 47/144 73.61 76.88 +3.27  2 黃○○ 5/72 15.66 31.29 +15.63  3 子○○ 5/144 7.83（註1） 11（註1） +3.17  4 丙○ 37/288 28.98（註1） 23.74（註1） -5.24  5 黃振吉之繼承人即 戊○○、 戌○○、 天○○、 辰○○、 巳○○ 公同共有5/216 5.22 7.896（註2） +2.676  6 宇○○○ 公同共有5/216 5.22 7.896（註2） +2.676  7 申○○      8 酉○○      9 未○○     10 亥○○     11 甲○○     12 地○○     13 乙○○ 5/216 5.23 7.896（註2） +2.676 14 丁○○ 10/72 31.32 36.61 +5.29 15 卯○○ 5/144 7.83 6.485 -1.345 16 宙○○ 5/144 7.83 6.485 -1.345 17 玄○○ 5/72 15.66 9.34 -6.32 18 癸○○ 3/224 3.02 0 -3.02 19 壬○○ 3/224 3.02 0 -3.02 20 丑○○○ 3/224 3.02 0 -3.02 21 己○○ 3/224 3.02 0 -3.02 22 庚○○ 3/224 3.02 0 -3.02 23 辛○○ 3/224 3.02 0 -3.02 24 寅○○ 3/224 3.02 0 -3.02  合計 1 225.52 225.518（註2） - 註1：子○○、丙○分割後共同取得附圖編號C部分27.84平方公尺，以分割後就編號C部分之應有部分比例計算分配後取得面積，約分別為5.92平方公尺、21.92平方公尺，再加計2人另各取得附圖編號I部分5.08平方公尺、編號J部分1.82平方公尺，以利計算找補金額。又因原應有部分比例換算面積四捨五入問題，約有0.01平方公尺的差異，爰調整為丙○分割前應有部分面積為28.98平公尺） 註2：黃振吉之繼承人即戊○○、戌○○、天○○、辰○○、巳○○、宇○○○、申○○、酉○○、未○○、亥○○、甲○○、地○○、乙○○分割後共同取得23.69平方公尺，以約各1/3即7.896平方公尺計算分配後取得之面積，以利計算找補金額，惟因為無整除，而總面積與原土地面積有0.002平方公尺之差異。      

附表四：
附圖編號C部分（27.84平方公尺）  共有人 應有部分比例 子○○ 783/3680 丙○ 2897/3680 

附表五：
附圖編號D部分（23.69平方公尺）  共有人 應有部分比例 黃振吉之繼承人即 戊○○、 戌○○、 天○○、 辰○○、 巳○○ 公同共有1/3 宇○○○、 申○○、 酉○○、 未○○、 亥○○、 甲○○、 地○○ 公同共有1/3 乙○○ 1/3 

附表六：
附圖編號G部分（12.97平方公尺）  共有人 應有部分比例 卯○○ 1/2 宙○○ 1/2